ACORDAO-COMPLETO-2357476

ACÓRDÃO 8833/2019 ATA 32/2019 - PRIMEIRA CÂMARA

VISTOS, relatados e discutidos estes autos que cuidam de pedido de reexame interposto por Ronaldo Alves de Souza contra o Acórdão 3015/2019-TCU-Primeira Câmara, por intermédio do qual este Tribunal, dentre outras medidas, aplicou multa ao recorrente,
	ACORDAM os Ministros do Tribunal de Contas da União, reunidos em sessão da Primeira Câmara, com fundamento no artigo 48 da Lei 8.443/1992, c/c os artigos 285 e 286 do RI/TCU, diante das razões expostas pelo Relator, em:
	9.1. conhecer e dar provimento ao presente pedido de reexame, de modo a reformar e tornar insubsistentes os itens 9.1 e 9.2 do Acórdão 3015/2019-TCU-Primeira Câmara;
	9.2. encaminhar os autos à Secretaria de Fiscalização de Pessoal, para que dê continuidade à análise do feito;
	9.3. dar ciência deste acórdão ao recorrente e ao Instituto Nacional de Colonização e Reforma Agrária.

Pedido de reexame interposto contra decisão que aplicou multa ao recorrente.

Primeira Câmara

3. Recorrente: Ronaldo Alves de Souza (XXX.080.331-XX).

13.1. Ministros presentes: Walton Alencar Rodrigues (Presidente), Benjamin Zymler, Bruno Dantas (Relator) e Vital do Rêgo.
13.2. Ministros-Substitutos presentes: Augusto Sherman Cavalcanti e Weder de Oliveira.

ACORDAO-COMPLETO-2383976

Acórdão de Relação 3125/2019 - Plenário

Acórdão de Relação

BRUNO DANTAS

Ministro-Substituto Augusto Sherman Cavalcanti.

Cuidam os autos de pedido de reexame interposto por Ronaldo Alves de Souza contra o Acórdão 3015/2019-TCU-Primeira Câmara.
2.	A deliberação recorrida apresentou o seguinte teor:
"VISTOS, relatados e discutidos estes autos de pensão civil,
ACORDAM os Ministros do Tribunal de Contas da União, reunidos em sessão da Primeira Câmara, ante as razões expostas pelo Relator, em:
9.1. aplicar ao Sr. Ronaldo Alves de Souza, Coordenador de Recursos Humanos do Instituto Nacional de Colonização e Reforma Agrária, CPF XXX.080.331-XX, a multa prevista no art. 58, inciso IV, da Lei 8.443/1992, no valor de R$ 3.000,00 (três mil reais) , atualizada monetariamente desde a data do presente acórdão até o efetivo recolhimento, se for paga após o vencimento, na forma da legislação vigente, fixando o prazo de quinze dias, a contar do recebimento da notificação, para que comprove, perante este Tribunal, o recolhimento da quantia ao Tesouro Nacional, nos termos do art. 216 do Regimento Interno do Tribunal;
9.2. com fundamento no art. 28 da Lei 8.443/1992, autorizar, desde logo, a cobrança judicial da dívida, caso não atendida a notificação;
9.3. determinar ao Instituto Nacional de Colonização e Reforma Agrária que encaminhe, nos termos do art. 11 da Lei 8.443/1992, no prazo de trinta dias, os processos de aposentadoria dos ex servidores Adão Vasconcelos, Armando Augustus Martins, Hilton Pinto Sobral, João Félix Rodrigues dos Santos e Waldyr da Silva Lima, instituidores das pensões; e
9.4. dar ciência deste acórdão ao Instituto Nacional de Colonização e Reforma Agrária e ao Sr. Ronaldo Alves de Souza."
3.	Admitido o processamento dos recursos, porquanto preenchidos os requisitos previstos no art. 48 da Lei 8.443/1992, conferi efeito suspensivo aos itens 9.1 e 9.2 do acórdão combatido em relação ao recorrente (peça 32) .
4.	Instruído o presente feito, faço reproduzir, com os ajustes que julgo pertinentes, o exame técnico e o encaminhamento oferecidos pela Secretaria de Recursos deste Tribunal (peça 34) , que contou com a anuência do corpo diretivo daquela unidade (peça 35) :
"HISTÓRICO
2.	Trata-se de processo relativo à concessão de pensões civis deferidas pelo Instituto Nacional de Colonização e Reforma Agrária em favor de Olandina de Lima Vasconcelos, Anecy Rademaker Martins, Hugo Rademaker Martins, Vitor Rademaker Martins, Beatriz de Almeida Sobral, Benedita Ferreira de Souza Campos, Daisy Maria Ribeiro de Medeiros e Jurema Mattos da Silva Lima. 
2.1.	Com vistas ao saneamento do processo, foram encaminhados à unidade jurisdicionada os Ofícios 9.767/2016 e 12.417/2016, conforme consta das peças 10 e 12, acerca dos quais o órgão de origem não se manifestou, muito embora tenha sido efetivamente cientificado do conteúdo dos mencionados documentos (peças 11 e 13) . 
2.2.	Referidos expedientes tiveram por finalidade o encaminhamento dos processos das aposentadorias dos servidores que faleceram na inatividade, instituidores das pensões, em atenção ao que restou decidido no âmbito da Comunicação da Presidência desta Corte de Contas, realizada na Sessão Plenária de 20/2/2013, que tratou da impossibilidade de se apreciar atos de pensão antes da apreciação dos processos das aposentadorias de que derivaram.
2.3.	O Sr. Ronaldo Alves de Souza, tido como Coordenador de Recursos Humanos da Superintendência Regional do Incra em Belém do Pará, permaneceu silente quanto às solicitações deste Tribunal de Contas da União, mesmo que, reiteradamente, tenha sido instado para o cumprimento da diligência, sendo, inclusive, alertado no sentido de que o não atendimento à medida saneadora poderia ensejar a aplicação de multa. 
2.4.	Nesse quadro, foi aplicada multa ao recorrente, com fundamento no art. 58, IV, da Lei 8443/1992, no valor de R$ 3.000,00.
ADMISSIBILIDADE
3.	Reitera-se o exame de admissibilidade contido na peça 29 do SAR/Serur, em que se propôs o conhecimento do recurso, nos termos do artigo 48 da Lei 8.443/1992, c/c os artigos 285 e 286, parágrafo único, do RI/TCU, suspendendo-se os efeitos dos subitens 9.1 e 9.2 do Acórdão 3015/2019-TCU-Primeira Câmara, em relação ao recorrente. Observa-se que o Excelentíssimo Senhor Ministro Bruno Dantas, mediante despacho de peça 32, concordou com a análise desta unidade técnica.
MÉRITO
4. Delimitação
4.1	Constitui objeto do presente recurso definir se o recorrente apresenta justificativa razoável sobre o não atendimento de diligência oriunda deste Tribunal.
5. Do não atendimento de diligência
5.1.	O recorrente aduz que não houve o atendimento tempestivo de diligência oriunda do TCU, com base no seguinte argumento:
5.2.	Os ofícios oriundos do TCU foram encaminhados para o recorrente, tido como o titular da Coordenação-Geral de Gestão de Pessoas do Incra.
5.3.	Ocorre que a Portaria Incra 673, publicada no Diário Oficial do dia 9/12/11, exonera, a pedido, o signatário do cargo em comissão de Coordenador-Geral de Gestão de Pessoas, da Diretoria de Gestão Administrativa do Incra.
5.4.	Assim, tendo sido exonerado do cargo em comissão de Coordenador-Geral de Pessoas desde 9/12/11, não era o responsável por dar atendimento às demandas do TCU dirigidas à Coordenação-Geral de Gestão de Pessoas do Incra, no exercício de 2016.
Análise:
5.5.	À peça 21, p. 2, consta cópia do Diário Oficial da União de 9/12/2011, onde foi publicada a exoneração do recorrente do cargo em comissão de Coordenador-Geral de Gestão de Pessoas, da Diretoria de Gestão Administrativa, do quadro de Pessoal do Incra.
5.6.	Os ofícios de diligência de peças 10 e 12, oriundos deste Tribunal e enviados no ano de 2016, foram endereçados ao recorrente na condição de Coordenador-Geral de Gestão de Pessoas, da Diretoria de Gestão Administrativa, do quadro de Pessoal do Incra.
5.7.	Assim, restou assente que o recorrente não era, em 2016, parte legítima para dar cumprimento às diligências emanadas do TCU, nem tampouco tinha competência para tanto. 
5.8.	Nesse sentir, é de se de dar provimento a este recurso, no sentido de se tornar sem efeito os subitens 9.1 e 9.2 do Acórdão 3015/2019-TCU-Primeira Câmara.
CONCLUSÃO
6.	Diante do exposto, conclui-se que se deve dar provimento ao recurso, no sentido de se tornar sem efeito os subitens 9.1 e 9.2 do Acórdão 3015/2019-TCU-Primeira Câmara, vez que o recorrente logrou justificar a razão do não atendimento às diligências oriundas do TCU.
PROPOSTA DE ENCAMINHAMENTO
7.	Diante do exposto, com base no art. 48 da Lei n. 8.443/92, submete-se o presente processo à consideração superior, propondo a adoção das seguintes medidas:
a) 	conhecer do pedido de reexame, para, no mérito, dar-lhe provimento, no sentido de se tornar sem efeito os subitens 9.1 e 9.2 do Acórdão 3015/2019-TCU-Primeira Câmara;
b) 	cientificar o recorrente e os demais interessados do acórdão que vier a ser prolatado, ressaltando-se que o relatório e o voto que o acompanharem podem ser consultados no endereço www.tcu.gov.br/acordaos, no dia seguinte ao de sua oficialização."
5.	O Ministério Público de Contas, representado nos autos pelo Procurador Júlio Marcelo de Oliveira, manifestou-se de acordo com o encaminhamento sugerido pela Serur (peça 36) :
	É o relatório.

não há.

Procurador Júlio Marcelo de Oliveira.

pensão civil. descumprimento de diligência. multa. pedido de rexame. elementos aptos a reformar a deliberação recorrida. conhecimento. provimento.

PENSÃO CIVIL (PCIV)

Secretaria de Recursos (Serur).

Em julgamento, pedido de reexame interposto por Ronaldo Alves de Souza contra o Acórdão 3015/2019-TCU-Primeira Câmara, por intermédio do qual este Tribunal aplicou multa ao recorrente em razão do descumprimento de diligência formulada por este Tribunal.
2.	Preliminarmente, ratifico o despacho exarado no sentido de que o presente recurso merece ser conhecido, porquanto preenche os requisitos de admissibilidade previstos nos artigos 32, parágrafo único, 33 e 48, todos da Lei 8.443/1992.
4.	No mérito, a secretaria especializada propõe o conhecimento e o provimento ao pedido, por considerar que o recorrente logrou comprovar que não era responsável por dar cumprimento à diligência do TCU, desfecho que contou com o apoio do Parquet de Contas e com o qual concordo, razão pela qual adoto, aqui, como razões de decidir, os fundamentos ali sustentados, sem prejuízo das considerações que se seguem.
5.	Com efeito, o recorrente foi multado por não ter atendido à solicitação do TCU no sentido de que fossem encaminhados os atos de concessão de aposentadoria aos instituidores das pensões examinadas nestes autos, em obediência à Comunicação da Presidência desta Corte de Contas, realizada na Sessão Plenária de 20/2/2013, que assentou a impossibilidade de se apreciar atos de pensão antes da apreciação dos processos das aposentadorias que as originaram.
6.	Conforme bem esclarecido, as diligências, encaminhadas em meados de 2016, foram endereçadas ao recorrente considerando que ele era o titular da Coordenação-Geral de Gestão de Pessoas do Incra. Ocorre que, nos termos da Portaria Incra 673, publicada no Diário Oficial da União do dia 9/12/2011, o recorrente foi exonerado do referido cargo, de modo que ele não era o agente responsável por dar cumprimento à demanda do TCU.
7.	Nesse cenário, cumpre ao TCU dar provimento ao presente pleito e reformar o Acórdão 3015/2019-TCU-Primeira Câmara, de modo a tornar insubsistentes seus itens 9.1 e 9.2. Por fim, devem os autos retornar à Secretaria de Fiscalização de Pessoal, para que dê continuidade à análise do feito.
	Ante o exposto, voto por que o Tribunal adote a deliberação que ora submeto à apreciação deste Colegiado.
TCU, Sala das Sessões Ministro Luciano Brandão Alves de Souza, em 10 de setembro de 2019.
Ministro BRUNO DANTAS
Relator